臺灣臺中地方法院刑事判決　　　　　　　　　　　　　九十三年度訴字第八六一號
　　公　訴　人　臺灣臺中地方法院檢察署檢察官
　　被　　　告　乙○○
　　指定辯護人　本院公設辯護人丁○○
右列被告因偽造有價證券等案件，經檢察官提起公訴（九十三年度偵字第二六三○號
、九十三年度偵緝字第一一五號），本院判決如左：
    主  文
乙○○行使偽造私文書，足以生損害於他人，處有期徒刑伍月，如易科罰金，以參佰
元折算壹日；卷附契約書上偽造之「甲○○」署押壹枚、指印計肆枚、本票上偽造之
「甲○○」署押及指印各壹枚，均沒收。又幫助共同意圖為自己不法之所有，以詐術
使人將本人之物交付，累犯，處有期徒刑參月，如易科罰金，以參佰元折算壹日。應
執行有期徒刑柒月，如易科罰金，以參佰元折算壹日；卷附契約書上偽造之「甲○○
」署押壹枚、指印計肆枚、本票上偽造之「甲○○」署押及指印各壹枚，均沒收。
被訴動產擔保交易法第三十八條處分標的物部分，無罪。
    事  實
一、(一)乙○○因傷害案件遭本院通緝且無資力購買交通工具代步，竟基於意圖為自己
    不法所有及行使偽造私文書之犯意，於民國九十年五月二十四日，帶同不知情而
    與其無犯意聯絡之戊○○（其因不知乙○○之真正姓名而經檢察官不起訴處分確
    定）至臺中市○○路永鉅機車行（起訴書誤載為臺中市○○路八○四號），由乙○○假冒甲○○之名義，與大和機車出租有限公司（下簡稱大和機車公司）之成
    年業務員訂立內容為：「甲○○以動產擔保交易附條件買賣分期付款之方式，向
    大和機車公司購買總價款新臺幣（下同）五萬零七百元（起訴書誤載為五萬七千
    元）車牌ＪＮＧ—１３３號之重型機車一部，價款分十期給付」之契約書一份，
    由戊○○擔任該契約之連帶保證人，乙○○並在該契約書之內容欄中捺指印三枚
    、立契約人簽名欄下偽簽「甲○○」署押及捺指印各一枚，以偽造該契約書，同
    時在大和機車公司業務員所提供之空白本票發票人欄下偽簽「甲○○」署押及捺
    指印各一枚，以偽造債權憑證，偽造完成後，即將該契約書及金額欄尚空白之本
    票交給大和機車公司之業務員以為行使，該業務員因此陷於錯誤，以為乙○○即
    為甲○○本人，且因有戊○○為保證人，乃於乙○○當場繳納五千元之頭期款後
    ，將該機車交予乙○○占有使用，而乙○○取得機車後，不曾繳納過分期款，並
    於二、三個月後以一萬元之代價將之出質予他人，足以生損害於大和機車公司及
    甲○○。
    (二)乙○○於八十九年間，曾因傷害罪，經本院判處有期徒刑十月確定，並於九十
    二年七月五日執行完畢。猶不知悔改，復因缺錢使用，適見報紙上有租銀行存摺
    、提款卡之廣告，遂與刊登該廣告姓名不詳年約三十餘歲之某成年男子聯絡，而
    基於幫助他人詐財之間接故意（不確定故意），於九十二年十一月七日上午十一
    時許，至臺中市華南商業銀行台中港路分行，申請開立第0000000000
    00號帳戶，並於取得該帳戶之存摺、提款卡後，旋以每月一千五百元之代價，
    將該存摺、提款卡（包括密碼）及印章出租給在銀行外面等候之該成年男子。而
    該成年男子取得乙○○之前揭存摺、印章、提款卡後，即與另二名姓名均不詳年
    均約三、四十歲之成年男子基於意圖為自己不法所有之犯意聯絡，共同於九十二
    年十一月十二日上午九時許，撥打庚○○住處之電話號碼，於庚○○接聽時，由
    其中一人向庚○○稱其為苗栗郵局之「張先生」，並佯稱郵局內有一張財政部退
    給庚○○先生之支票逾期未領，金額一萬七千餘元，但有補救方法，可打電話向
    「陳課長」詢問，待庚○○依指示打電話給「陳課長」時，由另一人以電話錄音
    方式叫庚○○打電話給「吳電腦工程師」，該另一「吳電腦工程師」接到庚○○
    之電話時，即叫庚○○持提款卡到苗栗市○○路農民銀行前之自動櫃員機依其指
    示操作該支票款項即可入帳，詎庚○○於當日上午十一時七分許，依對方指示操
    作完畢後，非惟無款項入帳，且其帳戶內之存款竟轉出九萬九千九百八十一元（
    起訴書誤載為十萬元），經查係轉入乙○○之前揭帳戶內，而該三名成年男子於
    款項轉入後，立即於當日以提款卡提領殆盡（帳戶餘額連同原有之二十二元共僅
    剩九百六十八元）。
二、案經被害人庚○○訴由臺中市警察局第六分局報請臺灣臺中地方法院檢察署檢察
    官暨檢察官自動檢舉偵查起訴。
    理  由
一、右揭事實業據被告乙○○於警詢、檢察官偵訊中及本院審理時坦承不諱，(一)部分
    並與被害人甲○○及證人戊○○、大和機車公司之職員丙○○所陳述之情節相符
    ，且有前揭契約書、本票原本（置於第九○四二號偵卷證物袋中），及內政部警
    政署刑事警察局九十二年六月十七日第0000000000號指紋鑑驗書（參
    第九○四二號偵卷第十七頁，內容係鑑定前揭契約書及本票上所捺之指印與被告
    之指紋相符）各一份附卷可稽，茲被告於經濟困難之下，冒甲○○之名義，以偽
    造契約書、本票之方式向大和機車公司購買機車，並請不知情之戊○○擔任連帶
    保證人，乃屬施用詐術之行為，且於購得該機車後未繳任何分期款，並於二、三
    個月後即將該機車出質予他人，迄今已逾三年，對本件機車價款未為任何之處理
    ，其不法所有之意圖已甚為灼然，(二)部分復經告訴人庚○○指訴甚詳，並有被告
    之前揭銀行帳戶基本資料及出入明細（參第二六三○號偵卷第二一～第二三頁）
    、告訴人之轉帳單據、報案紀錄表（參第二六三○號偵卷第十～第十一頁）各一
    份存卷可佐，而按到金融機構開戶申請存摺、提款卡，並無何特別資格之限制，
    故一般人須正常使用存摺、提款卡時，均係自己到金融機構申請，以確保己身之
    財產，若捨此途而借用陌生人之存摺、提款卡者，必是心存歹意另有企圖，況現
    今社會上利用人頭帳戶詐財以逃避查緝之犯案方式層出不窮，經媒體廣為報導，
    已成眾所週知之事，被告自無例外，而被告雖可能無法確知該男子將如何利用其
    存摺、提款卡，然其應可預見刻意使用他人存摺、提款卡者，必作非法之途，詐
    財當然是其中最有可能之事，卻仍將該存摺等物租給該男子，且其帳戶果然被用
    為詐財之工具，其容任他人利用其帳戶詐財之行為，已符合預見其發生而其發生
    並不違背其本意之間接故意（不確定故意）之情形。本件事證明確，被告犯行應
    堪認定。
二、證人丙○○在本院結證稱：「（問：這張本票上金額、發票人、發票日填載情
    形如何？提示本票原本）被告只有先填發票日及簽名捺指印，上面的金額部分是
    空白的，業務寫完契約回來後，由公司的小姐再補上的，因為涉及到總金額的問
    題，一定是回到公司才填寫的」（參本院卷第四九頁審判筆錄），本院再勘驗該
    本票原本，上面之金額五萬零七百元，係以刻印蓋上國字大寫之數字，非用手書
    寫，可信該金額並非被告所寫，丙○○所言應該屬實，而被告於將本票交給大和
    機車公司之業務員時，該本票既未填寫金額，即欠缺票據法第第一百二十條第一
    項第二款所規定之應記載事項，而為無效之票據，非屬有價證券，應僅屬於一般
    債權憑證之私文書（最高法院七十一年度臺上字第二九六一號判決參照）。被
    告捺其指印在前揭契約書、本票上，係用以表明為甲○○之指印，有代替甲○○
    簽名之意，及使人誤信為甲○○真正指印之虞，與偽造甲○○之簽名無異。被
    告冒甲○○之名義偽造前揭契約書、本票，並持以向大和機車公司詐買前揭機車
    之行為，使大和機車公司受有債權可能索還無門之損害，使甲○○受有遭大和機
    車公司索債及刑事詐欺訴追之損害甚明。該不詳姓名之成年男子取得被告之前
    揭存摺等物後，與另二名成年男子，以上述方式向告訴人庚○○詐財，係共同犯
    刑法第三百三十九條第一項之詐欺取財罪，而被告提供其上開銀行帳戶予該男子
    詐財，係基於幫助他人詐欺取財之間接故意，且所為屬詐欺取財罪構成要件以外
    之行為。
三、核被告所為，係犯刑法第二百十六條、第二百十條之行使偽造私文書罪、第三百
    三十九條第一項之詐欺取財罪（事實(一)部分）、第三十條第一項、第三百三十九
    條第一項之幫助共同詐欺取財罪（事實(二)部分）。又檢察官認被告冒甲○○名
    義簽發本票之行為，係犯刑法第二百零一條第一項之偽造有價證券罪，尚有未洽
    ，起訴法條應予變更，被告在前揭契約書及本票上偽造甲○○署押及捺指印之
    行為，為偽造私文書之階段行為，而偽造私文書之低度行為為行使偽造私文書之
    高度行為吸收，均不另論罪，被告在契約書上偽造「甲○○」之署押一枚、捺
    指印四枚，在本票上偽造「甲○○」署押及捺指印各一枚，係基於單一犯意所為
    之接續行為，所侵害之法益同一，屬接續犯僅應以一罪論（最高法院七十三年度
    臺上字第三六二九號判例參照），起訴書雖載【被告在契約書首行「立約人乙
    方」欄亦偽簽甲○○之署押一枚，在契約書第十七條末捺指印二枚】，茲因該首
    行中所填載之甲○○三字，僅係資料之填寫，並非簽名表示該文書為其所製作，
    與偽造文書或偽造署押之構成要件不合，而第十七條末雖有二枚指印，但丙○○
    證稱：「被告只有在該處捺一個指印」（參本院卷第六三頁審判筆錄），此與前
    揭指紋鑑定書之鑑定結果載該處二枚指印僅其中一枚為被告之指紋相符，是以此
    部分被告應僅係偽造指印一枚，另一枚應係戊○○為連帶保證人所捺，而因此非
    屬被告偽造署押之簽名及非屬被告所捺之指印，若成立犯罪，則與其他所偽造之
    署押及指印，屬一接續之概括行為，故不另為無罪之諭知，被告於事實(一)所犯
    之行使偽造私文書罪及詐欺取財罪間，有方法結果之牽連犯關係，屬裁判上一罪
    ，應從一重之行使偽造私文書罪處斷，檢察官認應分論併罰，則有未當，被告
    於事實(一)及事實(二)所犯之罪，係犯意各別，行為互異，應予分論併罰，被告所
    犯之幫助共同詐欺取財罪，依刑法第三十條第二項幫助犯之規定，減輕其刑，
    被告於八十九年間，曾因傷害罪，經本院判處有期徒刑十月確定，並於九十二年
    七月五日執行完畢，此有臺灣高等法院被告全國前案紀錄表在卷可按，被告前受
    有期徒刑執行完畢，於五年以內再犯本件最重本刑為有期徒刑以上之幫助共同詐
    欺取財罪，為累犯，應依刑法第四十七條規定，就幫助共同詐欺取財罪加重其刑
    ，以上幫助共同詐欺取財罪刑之加減，應先加後減之。爰審酌被告於出租存摺
    等物部分僅係遭人利用犯罪所獲不多，且犯後坦承犯行態度良好，然所為助長他
    人犯罪危害社會治安，詐買機車部分尚未與大和機車公司和解，並造成甲○○無
    謂之困擾等一切情狀，分別量處如主文所示之刑，及均諭知易科罰金之折算標準
    ，並定其應執行之刑，及諭知易科罰金之折算標準。另前揭偽造之契約書及本票
    ，既已交付於大和機車公司收受，而屬大和機車公司所有，自無從為沒收之諭知
    ，惟契約書上偽造之「甲○○」署押一枚、指印計四枚、本票上偽造之「甲○○
    」署押及指印各一枚，依刑法第二百十九條之規定，不問屬於犯人與否，均應併
    予宣告沒收。
四、公訴意旨另以：被告與大和機車公司訂立前揭契約，以動產擔保交易附條件買賣
    分期付款之方式購買機車，嗣未繳納分期款，並將該機車遷移至臺中市靠近臺中
    小鎮附近某處藏匿，所為尚涉犯動產擔保交易法第三十八條之罪嫌云云。
五、按犯罪事實應依證據認定之，無證據不得認定犯罪事實，又不能證明被告犯罪者
    ，應諭知無罪之判決，刑事訴訟法第一百五十四條第二項、第三百零一條第一項
    分別定有明文；另動產擔保交易法第三十八條，係以動產擔保交易之債務人，意
    圖不法之利益，將標的物遷移、出賣、出質、移轉、抵押或為其他處分，致生損
    害於債權人為其構成要件。經查，該買賣契約書所載之立約人即債務人係「甲○○」非「乙○○」，證人丙○○亦證稱：「因為契約有瑕疵，我們並沒有告被告
    違反動產擔保交易法部分，只有聲請本票裁定，因為簽了契約之後，被告沒有拿
    身分證來，但先把機車牽走了，當時只有戊○○拿身分證來，所以我們是把戊○○當成機車的購買人，並寄存證信函給他」（參本院卷第五一～第五二頁審判筆
    錄），其言核諸大和機車公司於九十年十月十八日寄給戊○○之存證信函內容完
    全相符（存證信函附於第一九一三號他卷第九頁），足徵被告並非本件動產擔保
    交易契約之債務人，其所為與動產擔保交易法第三十八條之構成要件不符至明；
    再該機車自始即為被告據為自己不法所有之贓物，將之出質或遷移，乃處分贓物
    之行為，並非另有「意圖不法之利益」始將之出質或遷移，自無另成立動產擔保
    交易法第三十八條之罪之餘地。此外，復查無任何積極證據足資證明被告有何公
    訴人所指之此部分犯行，依首揭條文規定，此部分自應為被告無罪之諭知。
據上論斷，應依刑事訴訟法第二百九十九條第一項前段、第三百條、第三百零一條第
一項，刑法第二百十條、第二百十六條、第三百三十九條第一項、第三十條、第五十
五條、第四十一條第一項前段、第二項、第五十一條第五款、第四十七條、第二百十
九條，罰金罰鍰提高標準條例第一條前段、第二條，判決如主文。
本件經檢察官己○○到庭執行職務
中      華      民      國    九十三    年      六      月      三      日
                              台灣台中地方法院刑事第十三庭
                                  審判長法  官  許  旭  聖
                                        法  官  許  月  馨
                                        法  官  李秋  娟
右正本證明與原本無異。
如不服本判決，應於判決送達後十日內向本院提出上訴狀，上訴於臺灣高等法院臺中
分院( 須附繕本 )。
                                        書記官
中      華      民      國    九十三    年      六      月      三      日
中華民國刑法第三百三十九條
 (普通詐欺罪)
意圖為自己或第三人不法之所有，以詐術使人將本人或第三人之物交付者，處五年以
下有期徒刑、拘役或科或併科一千元以下罰金。以前項方法得財產上不法之利益或使
第三人得之者，亦同。
前二項之未遂犯罰之。
刑法第二百十六條：
行使第二百十條至第二百十五條之文書者，依偽造、變造文書或登載不實事項或使登
載不實事項之規定處斷。
刑法第二百十條：
偽造、變造私文書，足以生損害於公眾或他人者，處五年以下有期徒刑。
